【裁判字號】    97,易,1423
【裁判日期】    971021
【裁判案由】    侵占
【裁判全文】
臺灣臺南地方法院刑事判決              97年度易字第1423號
公  訴  人  臺灣臺南地方法院檢察署檢察官
被      告  甲○○
上列被告因偽造文書等案件，經檢察官聲請簡易判決處刑（九十
七年度調偵字第四五五號），本院簡易庭認不宜以簡易判決處刑
判（九十七年度簡字第二一０五號），改依通常程序審理，判決
如下：
    主  文
甲○○無罪。
    理  由
一、聲請簡易判決處刑意旨係以：被告甲○○自民國九十六年三
    月十日起向乙○○承租位於臺南縣新市鄉○○村○○路九六
    號之房屋，作為經營免洗餐具使用之賣場兼倉庫使用，被告
    甲○○經乙○○之同意後，於九十六年三月間僱工拆卸上開
    房屋內之鋁門窗十六只及組合木地板八坪，並承諾如退租未
    繼續承租時則會予以恢復原狀，詎被告甲○○於同年四月上
    旬某日，竟意圖為自己不法所有，變易持有為所有之意思將
    上開所拆卸下之鋁門窗、地板等物均予以侵占，並變賣予真
    實姓名不詳綽號「軍治」之成年男子，而得款新臺幣五千元
    ，嗣於九十六年十二月十三日乙○○前往查看，而發現上情
    。因認被告甲○○涉犯刑法第三百三十五條第一項之侵占罪
    等語。
二、按犯罪事實應依證據認定之，無證據不得認定犯罪事實，不
    能證明被告犯罪者，應諭知無罪之判決，刑事訴訟法第一百
    五十四條第二項、第三百零一條第一項分別定有明文。又事
    實之認定，應憑證據，如未能發現相當證據，或證據不足以
    證明，自不能以推測或擬制之方法，以為裁判基礎。而認定
    不利於被告之事實，須依積極證據，茍積極證據不足為不利
    於被告事實之認定時，即應為有利於被告之認定，更不必有
    何有利之證據。另認定犯罪事實所憑之證據，雖不以直接證
    據為限，間接證據亦包括在內，然而無論直接或間接證據，
    其為訴訟上之證明，須於通常一般之人均不致有所懷疑，而
    得確信其為真實之程度者，始得據為有罪之認定，倘其證明
    尚未能達到此一程度，而有合理之懷疑存在時，致使無從形
    成有罪之確信，根據「罪證有疑，利於被告」之證據法則，
    即不得遽為不利被告之認定；再檢察官就被告犯罪事實，應
    負舉證責任，並指出證明之方法，刑事訴訟法第一百六十一
    條第一項定有明文。因此，檢察官對於起訴之犯罪事實，應
    負提出證據及說服之實質舉證責任。倘其所提出之證據，不
    足為被告有罪之積極證明，或其指出證明之方法，無從說服
    法院以形成被告有罪之心證，基於無罪推定之原則，自應為
    被告無罪之諭知（最高法院九十四年度臺上字第五五０九號
    、九十五年度第二八二八號判決意旨參照）。
三、本件公訴人認被告甲○○涉有前揭侵占犯行，無非以被告之
    於檢察官偵查中之自白、告訴人乙○○之指訴及卷附房屋租
    賃契約書、現場照片四幀等為其論據。訊據被告甲○○固不
    否認向告訴人乙○○承租位於臺南縣新市鄉○○村○○路九
    六號鐵皮房屋，作為販賣免洗餐具之賣場及倉庫，並經告訴
    人乙○○同意將一樓裝潢之木質地板與鋁門窗拆卸，但未告
    知告訴人乙○○，即將所拆卸下之木質地板與鋁門窗交予員
    工處理變賣得五千元之事實，惟堅決否認有何侵占犯行，辯
    稱：被告甲○○當時在拆卸地板與鋁門窗時有經過告訴人之
    同意，且有說好將來不租時會回復原狀，且拆卸下之地板與
    鋁門窗均已損壞無法使用，才交由友人處理變賣，之後因經
    營不善經濟不佳，告訴人乙○○要求搬離時才無法回復原狀
    ，並無侵占之意等語。
四、經查：
（一）被告向告訴人承租位於臺南縣新市鄉○○路九六號處所，
      租賃期間自九十六年三月十日起至九十七年三月九日止，
      租金四萬元，結束承租時須無條件恢復原狀交甲方（即告
      訴人點收），被告承租後，於九十六年三月間某日，因為
      將該處作為經營免洗餐具之賣場兼倉庫使用，在經告訴人
      同意後，將約八坪範圍之組合木地板及隔間用之鋁門窗十
      六只拆卸，並交由員工處理變賣等情，為告訴人於本院調
      查時陳述甚詳，且為被告所不否認，並有告訴人提出之房
      （店）屋租賃契約書一份在卷可憑，堪信為真實。
（二）按侵占罪之成立，以擅自處分自己持有之他人所有物，或
      變易持有之意為所有之意，而逕為所有人之行為，為其構
      成要件，雖行為之外形各有不同，要必具有不法所有之意
      思，方與本罪構成之要件相符（最高法院十九年上字第一
      ０五二號判例意旨參照），苟持有人並無變易其原來之持
      有意思而為不法所有之意思，即難遽以該罪相繩。本件首
      應審究者為被告甲○○將所承租房屋內裝潢之鋁門窗、木
      質地板拆卸變賣之時，主觀上有無基於為自己不法所有之
      意圖為之。
（三）證人即告訴人乙○○雖於警詢及九十七年二月十四日檢察
      官偵查中分別陳稱：伊母親有一間房子位於臺南縣新市鄉
      ○○村○○路九六號，由伊代為管理，被告於九十六年三
      月十日向伊承租該房屋做生意，後來因有二個月沒有付房
      租，伊看被告是年輕人創業，就沒有向被告收取該二個月
      租金，僅要求被告將房子退租，結果於九十六年十二月十
      三日上午，被告退租後才發現被告拆卸鋁門窗十六只、組
      合木地板八坪變賣，伊共損失二十萬元等語（見警卷第五
      頁調查筆錄、附於九十七年偵字第一三一八號偵查卷第九
      頁至第十頁訊問筆錄），然證人乙○○於九十七年五月八
      日檢察官偵查中及本院調查時則陳稱：被告要拆卸鋁門窗
      與組合木地板時有告知伊，伊有同意被告拆卸，並說退租
      時要恢復原狀，但當時沒有講得很清楚要如何回復原狀，
      伊並未看到被告所拆卸下之鋁門窗與地板，被告何時拆卸
      鋁門窗、地板及何時變賣，伊不知情，是到被告積欠約二
      、三個月房屋的租金與水電費未繳，伊就叫被告要搬走，
      被告一直拖，一直到被告要搬走時進去點交時才發現被告
      沒有回復原狀，所拆卸下之物品均遭被告變賣才報警等語
      甚詳（見附於九十七年調偵字第四五五號偵查卷第五頁訊
      問筆錄，及本院九十七年度簡字第二一０五號刑事卷第十
      一頁至第十二頁訊問筆錄），足認被告承租告訴人所管理
      之上開房屋後，為經營販賣免洗餐具之賣場及倉庫使用，
      經出租人即告訴人之同意後，拆卸作為隔間使用之鋁門窗
      、組合木地板等物，雙方並約定待租約終止時，被告負有
      無條件恢復原狀交還予告訴人點收之義務，然被告究竟應
      如何回復原狀，是以原來所拆卸下之鋁門窗、地板恢復原
      狀，或是僅需恢復原狀即可，而無須使用原來所拆卸下之
      物品，雙方並未明確約定甚明，且被告亦否認受告訴人之
      託保管所拆卸下之鋁門窗與地板等物，是告訴人主張有告
      知被告可將所拆卸下之鋁門窗、木板等物放置在二樓處等
      語，亦難因之即認被告受告訴人之託負有保管上開所拆卸
      之物，以及上開所拆卸下之鋁門窗與地板等物均仍完好等
      情。又告訴人亦稱雙方約定租賃期間尚未到期，因被告拖
      欠三個月租金與水電費未繳，因此即要求被告搬離承租處
      ，告訴人於九十六年十二月十三日在被告搬離時進行點交
      ，發現被告未依約回復原狀，且所拆卸下之鋁門窗、地板
      等物均遭被告交予員工處理變賣，始憤而報警處理等情堪
      以認定，顯見被告係因經營不善而拖欠二至三個月之租金
      及水電費等費用，因此被告在經告訴人通知終止租約而要
      求搬離時，已陷於無經費再行另僱工將變更裝潢之處回復
      原狀之窘境之情，亦可認定，是被告前開所辯拆卸下鋁門
      窗與組合木地板後，因均有損壞，不可能再以原物回復原
      狀，當初想不租後就另外做新的，才請員工載走處理，之
      後經營不善，未依約繳付水電費、房租，以致租約尚未到
      期，告訴人要求伊般走，才無法回復原狀等語，應屬真實
      ，洵堪採信。
（四）又據證人乙○○陳稱：一樓共有三間房間，是用鋁門窗作
      為隔間，被告拆卸二間房間隔間的鋁門窗及組合木地板，
      被告除拆卸上開物品外，尚有在一樓前面施做玻璃門，屋
      內有簡單布置等語，被告亦陳稱：在上開承租房屋處有施
      做一個價值九萬多元之電動門及十三萬元之升降梯，退租
      後告訴人有告知伊可將上開物品拆卸，但伊認為拆卸後不
      值錢，所以沒有拆等語（均見附於九十七年度調偵字第四
      五五號偵查卷第五頁至第六頁、第二四頁至第二五頁訊問
      筆錄），即被告如有故意侵占告訴人之屋內裝潢，何不將
      一樓內所有鋁門窗及組合木地板均拆卸變賣，僅拆卸部分
      裝潢變賣，並另加裝玻璃門等裝潢設備，從而，能否謂被
      告未依約將所承租房屋回復原狀，即可認被告將前開房屋
      內部分裝潢拆卸並變賣時，即具有不法所有而侵占告訴人
      裝潢材料之故意，顯有疑問。
五、綜上，被告在承租房屋之際，因為擴充賣場及倉庫使用之需
    而經告訴人同意拆卸房屋內之鋁門窗、組合木地板等裝潢，
    並約定結束承租時負有無條件恢復原狀之義務，但因經營不
    善而積欠租金、水電費狀況下，為出租人終止租約並要求搬
    離，而無資力依約回復房屋原狀，被告之前所拆卸之鋁門窗
    與組合木地板均已交由員工處理變賣，縱然未將變賣乙節告
    知告訴人，事後告訴人終止租約時，被告亦未將承租房屋回
    復原狀，顯屬違反被告與告訴人訂定之房（店）屋租賃契約
    第一條約定事項，僅屬民事上之租賃之糾紛，難認被告有何
    具有不法所有之意圖之侵占故意。本件公訴人所舉之證據與
    指出之證明方法，尚有合理性之懷疑存在，未得使本院確信
    被告犯罪，揆諸前開判例意旨，自不能單憑告訴人之指訴，
    以推測或擬制之方法，作為裁判基礎，從而，公訴意旨所指
    被告涉犯前開侵占罪嫌之事實，仍有合理懷疑之處，而不能
    確信為真實，揆諸前開說明，應認被告犯罪尚屬不能證明，
    此外，本院於應依或得依職權調查證據之範圍內，復查無其
    他積極證據可資認定被告涉有前開侵占罪嫌，自屬不能證明
    被告犯罪，依法應諭知被告無罪。
據上論斷，應依刑事訴訟法第三百零一條第一項，判決如主文。
本案經檢察官林朝文到庭執行職務。
中    華    民    國    97    年    10    月    21    日
                  刑事第四庭審判長法  官  林逸梅
                                  法  官  陳淑卿
                                  法  官  程克琳
以上正本證明與原本無異。
如不服本判決應於收受本判決後10日內向本院提出上訴書狀，並
應敘述具體理由。如未敘述上訴理由者，應於上訴期間屆滿後20
日內向本院補提理由書狀（均須按他造當事人之人數附繕本）「
切勿逕送上級法院」。
                                  書記官  曾美滋
中    華    民    國    97    年    10    月    21    日


司法院資訊處製作；財團法人民間司法改革基金會備份。
